【裁判字號】    95,再,13
【裁判日期】    950413
【裁判案由】    租佃爭議
【裁判全文】
臺灣高等法院臺中分院民事判決            95年度再字第13號
再審原  告    甲○○
訴訟代理人    簡承佑律師
              張育誠律師
再審被  告    祭祀公業集奉社管理人張桂湦
再審被  告    祭祀公業集奉社管理人張景岳
再審被  告    祭祀公業集奉社管理人張鐵男
再審被  告    祭祀公業集奉社管理人張良任
上列四人之共
同訴訟代理人  洪錫爵律師
上列當事人間請求租佃爭議事件，再審原告對於民國93年11月12
日台灣彰化地方法院 93年度訴字第232號及94年10月31日本院94
年度上字第10號確定判決提起再審，本院判決如下：
    主  文
再審之訴駁回。
再審訴訟費用由再審原告負擔。
    事實及理由
一、再審原告起訴主張：按耕地租用，係指以自任耕作為目的，
    約定支付地租使用他人之農地者而言，土地法第106條第1項
    定有明文。所稱農地，參照同條第 2項之立法精神，應包括
    漁地及牧地在內。承租他人之非農、漁、牧地供耕作之用者
    ，既非耕地租用，自無耕地三七五減租條例規定之適用，業
    經最高法院 88年台上字第1號判例闡述。凡編為某種使用地
    之土地，不得供其他用途之使用，亦為土地法第82條前段所
    明定，至於該法條但書所規定「但經該管市縣地政機關核准
    ，得為他種使用者，不在此限。」，及同法第83條所規定「
    編為某種使用地之土地，於其所定之使用期限前，仍得繼續
    為從來之使用。」係分別就土地得為他種使用及繼續為從來
    之使用所應具備之條件之規定，此非謂凡編為某種使用地之
    土地，僅得為從來之使用及繼續為他種使用，而不得供所編
    使用地之使用，倘上訴人之被繼承人係於系爭土地編為工業
    用地之前與被上訴人就系爭土地訂立耕地租約，則於系爭土
    地編為工業用地後，依上說明，上訴人及其被繼承人得為工
    業用地之使用，不得認為上訴人不自任耕作，而得援引耕地
    三七五減租條例第16條第1項、第2項規定，認原訂租約無效
    ，亦經最高法院88年台上字第1118號判決闡述。系爭土地地
    目雖為田，惟於民國（下同）58年擴大員林都市計劃時，已
    劃設為「員林都市計劃工業區」，土地已非屬農地，此有彰
    化縣員林鎮公所核發系爭土地使用分區證明書及彰化縣員林
    鎮公所 93年10月1日員鎮工字第0930027691號函文可資證明
    ，準此，雙方之權義關係，揆諸上揭判例及判決意旨，自該
    時起自無適用耕地三七五減租條例規定，惟原確定判決仍將
    本件適用耕地三七五減租條例規定，其適用法規顯有錯誤。
    又系爭土地申請辦理續約登記手續，其依據乃係台灣省耕地
    租約登記辦法第 2條規定，而非依據耕地三七五減租條例之
    規定辦理，是系爭土地非屬耕地，再審原告雖向主管機關申
    請以該條例續約，此亦係主管機關應否准許事由，如主管機
    關不察誤為核准，亦係行政機關行政處分適法與否問題，焉
    生割裂法律適用之問題，乃確定判決未見及此，亦屬有違論
    理法則。再者，倘本院仍認本件系爭土地仍屬耕地租用，惟
    不自任耕作，係指承租人將承租耕地之全部或一部，轉租或
    借與他人使用，或交換耕作，或以承租之耕地建築房屋居住
    或其他非耕作之用，或無正當理由不自任耕作而任令荒蕪者
    而言。系爭土地業於58年劃設為工業區用地，此時承租人縱
    將承租土地為他種目的使用，亦應不得認承租人不自任耕作
    ，本件出租人如欲收回土地，實應依耕地三七五減租條例第
    17條規定辦理，抑且，系爭土地因鹽分過高，且系爭土地原
    均以相比鄰之員林鎮○○段 330地號之土地供作灌溉水道，
    惟於72年間該筆土地登記為國有，地目屬道，已無法灌溉使
    用，此有土地登記簿謄本及地籍圖謄本可證，嗣伊曾因繼續
    使用系爭土地而遭國有財產局罰款，此有罰款書可證，足認
    伊所耕作之系爭土地即因無灌溉水源而無法大範圍耕作，更
    無法種植稻作及蕃薯等，僅因有少許地下水，僅能耕種絲瓜
    等作物。又耕作，包括漁、牧。伊經再審被告同意，飼養豬
    隻，嗣因口蹄疫流行，而無法繼續養殖，縱然系爭土地上有
    部分範圍現未耕作，係屬不可抗力，依最高法院63年台上字
    第599號、70年台上字第 4637號判例意旨，尚不屬未自任耕
    作，原確定判決未採，何以不採，及未斟酌該證物，顯有民
    事訴訟法第266條判決理由未備，以及民事訴訟法第496條第
    1 項第1款、第13款規定之再審事由。並聲明：(一)台灣彰化
    地方法院93年度訴字第232號民事判決及台灣高等法院台中
    分院94年度上字第10號民事確定判決均廢棄。(二)上開廢棄部
    分，再審被告在第一審之訴駁回。
二、再審被告則以：按當事人固得以發現未經斟酌之證物或得使
    用該證物之情形，而對於確定終局判決聲明不服提起再審。
    然此證物仍必須受以如經斟酌可受較有利益之裁判者之限制
    ，民事訴訟法第496條第1項第13款規定甚明。耕地三七五減
    租條例第 16條第1項所謂承租人應自任耕作，係指承租人應
    以承租之土地供自己從事耕作之用而言；如承租人以承租之
    土地建築房屋居住或供其他非耕作之用者，均不在自任耕作
    之列，應構成同條第 2項所定原訂租約無效之原因業經最高
    法院70台上字第4637號判例所闡述。另按耕地三七五減租條
    例 16條第2項，所謂承租人將耕地全部或一部轉租他人者，
    原訂租約無效，依其規定之本旨推之，自係指全部租約無效
    而言（最高法院46年台上字第57號判例意旨參照）。本件經
    第一審法官實地勘驗結果，查明再審原告將系爭土地變更用
    途，未供耕作使用，揆諸前揭判例意旨說明，自與不自任耕
    作之情形相當。而依耕地三七五減租條例第16條之規定，原
    訂租約應全部歸於無效。其所持法律上之見解，應屬允洽。
    再審原告以系爭土鹽份太高，嗣經再審被告同意飼養豬隻，
    嗣因口蹄疫流行，而無法繼續養殖，及系爭土地上雖有部分
    現未耕作，然係屬不可抗力云云，並非事實。即便屬實，惟
    以再審原告於系爭土地上除改建豬舍飼養豬隻外，另在部分
    土地上建造房屋當住家及神壇之用，揆諸前揭判例意旨，該
    事實亦與不自任耕作之情形相當。故本件縱斟酌相關證物，
    仍無法為再審原告較有利之判決。是以再審原告指摘原確定
    判決適用法規顯有錯誤，及發現未經斟酌之證物，求予廢棄
    ，非有理由。另再審原告所舉最高法院88年台上字第1118號
    判決，對於本案無任何拘束力外，且本院原確定判決亦已說
    明該裁判意旨所揭示之案例與本案情形有殊，無從比附援引
    。至於本院前揭判決何以不採最高法院 88年台上字第1號判
    例已於理由欄內詳為說明。上訴最高法院後，最高法院亦說
    明上開判例與本案情形不同。再審原告以原確定判決不適用
    上開判例，不無民事訴訟法第 496條第1項第1款所定違法情
    形及違背論理法則，經驗法則等詞提起再審，自難認為有理
    由等語，資為抗辯。
三、再審原告主張原確定判決有民事訴訟法第 496條第1項第1款
    「適用法規顯有錯誤」、第13款「當事人發現未經斟酌之證
    物或得使用該證物者」、同法第 226條「判決書未載理由」
    之再審理由，提起本件再審之訴。茲就再審原告所主張之再
    審事由是否有理由，論述如下：
  (一)有關民事訴訟法第 496條第1項第1款所謂「適用法規顯有錯
    誤」部分：
  (1)按民事訴訟法第 496條第1項第1款所謂適用法規顯有錯誤者
    ，係指確定裁判所適用之法規顯然不合於法律規定，或與司
    法院現尚有效之大法官會議解釋，或最高法院尚有效之判例
    顯然違反者而言，不包括認定事實錯誤、漏未審酌證據、取
    捨證據失當之情形在內（最高法院 60年台再字第170號、63
    年台上字第880號判例、71年度台再字第209號判決參照）。
  (2)再審原告主張台灣彰化地方法院 93年度訴字第232號及本院
    94年度上字第10號確定判決適用法規顯有錯誤，係以判決不
    適用最高法院 88年台上字第1號判例及88年台上字第1118號
    判決，認為土地編為工業用地後，訂立租賃契約，即非耕地
    租用，無三七五減租條例之適用云云。惟查：本院確定判決
    已經詳為說明最高法院88年台上字第1118號裁判意旨所揭示
    之案例，係於土地編定為工業用地後，承租人為工業之使用
    ，與本件系爭土地編定為工業用地，但再審原告不曾在系爭
    土地上為工業用途使用，而係在系爭土地上建築房屋並未自
    任耕作之情形不同，無從比附援引而為再審原告有利之認定
    。另最高法院 88年台上字第1號判例，係就承租之土地原非
    屬農地之情形而為闡釋，與系爭土地屬農地，再審原告之被
    繼承人自44年間起承租，雖至58年間劃設為工業區，惟地目
    仍為田，且再審原告亦仍為繼續從來之耕作使用之情形，顯
    有不同，且原判決亦就系爭土地於58年間劃設工業區乙事予
    以論述，核無訴訟資料可認原判決適用法規顯有錯誤，故再
    審原告主張原確定判決適用法規顯有錯誤，自屬無據。
  (二)有關民事訴訟法第 496條第13款「當事人發現未經斟酌之證
    物或得使用該證物者」及同法第 226條「判決書未載理由」
    之再審理由部分：
  (1)按民事訴訟法第496條第1項第13款所謂發見未經斟酌之證物
    者，係指該項證物在前訴訟程序中即已存在，而當事人不知
    其存在或不能予以使用，現始發現或得使用者而言，並以如
    經斟酌可受較有利益之裁判者為限。但在判決前如已主張其
    事由或已提出其證物者，則不得更據以提起再審之訴。再審
    原告雖稱，原確定判決對於足影響於判決之重要證物，即「
    系爭土地因鹽分過高，原均以相比鄰之員林鎮○○段 330地
    號之土地供作灌溉水道，惟於72年間該筆土地登記為國有，
    地目屬道，已無法灌溉使用，有土地登記簿謄本及地籍圖謄
    本可證，嗣伊曾因繼續使用系爭土地而遭國有財產局罰款，
    此有罰款書可證，足認伊所耕作之系爭土地即因無灌溉水源
    而無法大範圍耕作，更無法種植稻作及蕃薯等，僅因有少許
    地下水，僅能耕種絲瓜等作物。又耕作，包括漁、牧。伊經
    再審被告同意，飼養豬隻，嗣因口蹄疫流行，而無法繼續養
    殖，縱然系爭土地上有部分範圍現未耕作，係屬不可抗力。
    」漏未斟酌。經查，該再審原告所稱之上開事由，於本院94
    年度上字第10號案件審理時，已主張其事由，（見判決書第
    9頁、第 10頁）而為本院前訴訟程序所不採，依法則不得更
    據以提起再審之訴。
  (2)至於民事訴訟法第 226條「判決書未載理由」部分，本院前
    訴訟程序判決對於再審原告上開再審理由，均詳細說明何以
    不適用最高法院 88年台上字第1號判例及88年台上字第1118
    號判決，並說明再審原告主張何以不足採之理由，並無未載
    理由之情形，再審原告此項主張亦無足取。
四、綜上所述，本件再審原告之訴顯無理由，爰不經言詞辯論，
    逕以判決駁回之。
五、據上論結，本件再審之訴為無理由，依民事訴訟法第502 條
    第2項、第78條判決如主文。
中    華    民    國    95    年    4     月    13    日
                    民事第三庭審判長法  官  陳照德
                                    法  官  蔡王金全
                                    法  官  曾謀貴
以上正本係照原本作成。
如對本判決上訴，須於收受判決送達後20日內向本院提出上訴書
狀，其未表明上訴理由者，應於提出上訴後20日內向本院提出上
訴理由書（須按他造人數附具繕本）。
上訴時應提出委任律師為訴訟代理人之委任狀。具有民事訴訟法
第466條之1第1項但書或第2項之情形為訴訟代理人者，另應附具
律師及格證書及釋明委任人與受任人有該條項所定關係之釋明文
書影本。
                                    書記官  王瑩澤
中    華    民    國    95    年    4     月    14    日
                                                      Ｂ


司法院資訊處製作；財團法人民間司法改革基金會備份。
